ACORDAO-COMPLETO-2341912

ACÓRDÃO 3577/2019 ATA 14/2019 - PRIMEIRA CÂMARA

VISTOS, relatados e discutidos estes autos de processo de aposentadoria de ex-servidores da Universidade Federal da Paraíba, atualmente vinculados à Universidade Federal de Campina Grande,
ACORDAM os Ministros do Tribunal de Contas da União, reunidos em sessão da Primeira Câmara, diante das razões expostas pelo relator e com fundamento na Constituição Federal, art. 71, III e IX, e na Lei 8.443/1992, art. 1º, V, e 39, II, em:
9.1. considerar legais e determinar o registro dos atos de aposentadoria dos servidores Carolina Pinheiro de Lucena, Dalmo Marcelo de Albuquerque e Jeconias Dantas Costa;
9.2. considerar prejudicado, por perda de objeto, o exame do mérito dos atos de aposentadoria dos srs. Alonso Ferreira de Amorim, Antonio Luiz Cabral, Félix de Nole Pinheiro Brasil, Gilberto Firmino de Souza e José Cavalcanti de Araújo;
9.3. considerar ilegais e recusar o registro dos atos de concessão de aposentadoria da sra. Gelmires de Araújo Neves e do sr. José Ataíde da Silva;
9.4. dispensar a devolução dos valores indevidamente recebidos de boa-fé pelos interessados mencionados no subitem 9.3, retro, com fundamento no Enunciado 106 da Súmula de Jurisprudência deste Tribunal;
9.5. determinar à Universidade Federal de Campina Grande que adote as seguintes medidas, sob pena de responsabilidade solidária da autoridade administrativa omissa:
9.5.1. dê ciência do inteiro teor desta deliberação à sra. Gelmires de Araújo Neves e ao José Ataíde da Silva no prazo de quinze dias e faça juntar o comprovante de notificação a estes autos nos quinze dias subsequentes;
9.5.2. suspenda os pagamentos com base nos atos ora impugnados no prazo de quinze dias;
9.6. determinar à Secretaria de Fiscalização de Pessoal que:
9.6.1. constitua processo apartado com os atos dos ex-servidores Clodoaldo Roque Dallajustina Bortoluzi, Dércio de Medeiros Guedes, Dioneia Garcia de Medeiros Guedes, Emir Candeia Gurjão, Fernando Antônio Campos, Flávio Gaudêncio de Queiroz, Gilberto Gino Alves, Helena Maria Paiva Baracuhy, Ivaldo Maciel de Brito e Jorge Avelino Pereira;
9.6.2. promova a oitiva prévia dos srs. Clodoaldo Roque Dallajustina Bortoluzi, Dioneia Garcia de Medeiros Guedes, Emir Candeia Gurjão, Fernando Antônio Campos, Flávio Gaudêncio de Queiroz, Helena Maria Paiva Baracuhy, Ivaldo Maciel de Brito e Jorge Avelino Pereira, tendo em vista o cômputo majorado do tempo de magistério após o advento da EC 18/1981, em contrariedade à jurisprudência do Supremo Tribunal Federal e a deste Tribunal de Contas; 
9.6.3. promova a oitiva prévia do sr. Dércio de Medeiros Guedes e Gilberto Gino Alves em razão do cômputo majorado do tempo exercido em atividades não relacionadas no Decreto 53.831/1964 ou Anexo II do Decreto 83.080/1979.

Aposentadoria. Contagem de tempo ponderada relativa a atividade de magistério.

Primeira Câmara

Universidade Federal da Paraíba.

3. Interessados/Responsáveis:
3.1. Interessados: Alonso Ferreira de Amorim (XXX.858.134-XX); Antonio Luiz Cabral (XXX.520.474-XX); Carolina Pinheiro de Lucena (XXX.436.444-XX); Clodoaldo Roque Dallajustina Bortoluzi (XXX.566.810-XX); Dalmo Marcelo de Albuquerque (XXX.530.934-XX); Dercio de Medeiros Guedes (XXX.705.594-XX); Dioneia Garcia de Medeiros Guedes (XXX.151.764-XX); Emir Candeia Gurjão (XXX.043.514-XX); Félix de Nole Pinheiro Brasil (XXX.511.924-XX); Fernando Antonio Campos (XXX.600.804-XX); Flávio Gaudêncio de Queiroz (XXX.637.914-XX); Gelmires de Araujo Neves (XXX.284.804-XX); Gilberto Firmino de Souza (XXX.077.494-XX); Gilberto Gino Alves (XXX.440.524-XX); Helena Maria Paiva Baracuhy (XXX.072.344-XX); Ivaldo Maciel de Brito (XXX.459.064-XX); Jeconias Dantas Costa (XXX.104.044-XX); Jorge Avelino Pereira (XXX.988.237-XX); José Ataíde da Silva (XXX.760.774-XX); José Cavalcanti de Araujo (XXX.395.474-XX).

13.1. Ministros presentes: Walton Alencar Rodrigues (Presidente) e Benjamin Zymler (Relator).
13.2. Ministros-Substitutos convocados: Augusto Sherman Cavalcanti e Marcos Bemquerer Costa.

BENJAMIN ZYMLER

Adoto como relatório o bem-lançado parecer da lavra do Procurador Rodrigo Medeiros de Lima:
	“Trata-se de processo consolidado com 20 atos de aposentadorias concedidas pela Universidade Federal da Paraíba (UFPB) .
2.	Em sua primeira instrução dos autos, a Secretaria de Fiscalização de Pessoal (sefip) propôs considerar os atos prejudicados, por perda de objeto, por ter identificado que os interessados haviam sido excluídos da folha de inativos da Universidade Federal da Paraíba, em razão do falecimento de dois deles, e o restante por estarem percebendo os proventos pela Universidade Federal de Campina Grande (UFCG) (peça 3, p. 48-49) .
3.	No entanto, o Ministério Público de Contas, representado pelo Subprocurador-Geral Dr. Paulo Soares Bugarin, divergiu dessa proposta por entender que essa circunstância de transferência de pagamento de proventos de uma universidade para outra, não se enquadraria dentre aquelas previstas no art. 7º da Resolução-TCU 206/2007, que autoriza considerar o ato prejudicado, por perda de objeto. Observou, também, que foi computado tempo reconhecido judicialmente em vários atos e, ainda, o pagamento de URP, no percentual de 26,05%, no ato de Gelmires de Araújo Neves. Assim, manifestou-se pela realização de diligência para o saneamento dos autos (peça 3, p. 51 e peça 4, p. 1) .
4.	O relator concordou com o MPTCU em despacho constante da peça 4, p. 2. A diligência foi realizada (peça 4, p. 3-4) e a UFCG enviou os documentos de peça 4, p. 5-58; peças 5-12; e peça 13, p. 1-7.
5.	Em análise preliminar dos documentos constantes do processo, a Sefip identificou que a Sra. Gelmires continua percebendo pagamento de parcela relativa a plano econômico de URP, e que o Sr. José Ataíde recebe rubrica judicial de incorporação de quintos em valor superior àquele entendido como correto pela jurisprudência do TCU (peça 53) . Assim, considerando os indícios de irregularidades e que os atos deram entrada neste Tribunal há mais de cinco anos, realizou a oitiva (peças 18 e 29) dos interessados que, embora devidamente notificados (peças 19 e 30) , não apresentaram respostas.
6.	Após analisar os documentos enviados em resposta à diligência, a Sefip entendeu que ‘não há irregularidades nas averbações de tempo judicial’. Sendo assim, apresentou a seguinte proposta (peça 53) :
a) considerar LEGAIS e conceder o registro dos atos de Antonio Luiz Cabral (CPF: XXX.520.474-XX) , Carolina Pinheiro de Lucena (CPF: XXX.436.444-XX) , Clodoaldo Roque Dallajustina Bortoluzi (CPF: XXX.566.810-XX) , Dalmo Marcelo de Albuquerque (CPF: 005.530.934- 87) , Dercio de Medeiros Guedes (CPF: XXX.705.594-XX) , Dioneia Garcia de Medeiros Guedes (CPF: XXX.151.764-XX) , Emir Candeia Gurjao (CPF: XXX.043.514-XX) , Fernando Antonio Campos (CPF: XXX.600.804-XX) , Flávio Gaudêncio de Queiroz (CPF: XXX.637.914-XX) , Gilberto Gino Alves (CPF: XXX.440.524-XX) , Helena Maria Paiva Baracuhy (CPF: XXX.072.344-XX) , Ivaldo Maciel de Brito (CPF: XXX.459.064-XX) , Jeconias Dantas Costa (CPF: XXX.104.044-XX) e Jorge Avelino Pereira (CPF: XXX.988.237-XX) ;
b) considerar prejudicados, por perda de objeto, o exame do mérito dos atos de Alonso Ferreira de Amorim (CPF: XXX.858.134-XX) , Felix de Nole Pinheiro Brasil (CPF: XXX.511.924-XX) , Gilberto Firmino de Souza (CPF: XXX.077.494-XX) e Jose Cavalcanti de Araujo (CPF: 003.395.474- 72) ;
c) considerar ILEGAIS e recusar o registro dos atos de concessão de aposentadoria de Gelmires de Araujo Neves (CPF: XXX.284.804-XX) e Jose Ataide da Silva (CPF: XXX.760.774-XX) ;
d) dispensar a devolução dos valores indevidamente recebidos até a data da ciência pela Universidade Federal da Paraíba do acórdão que vier a ser proferido, com base no Enunciado 106 da Súmula da Jurisprudência do TCU;
e) determinar à Universidade Federal da Paraíba, com fundamento no art. 45 da Lei 8.443/1992, que:
e.1) faça cessar os pagamentos decorrentes dos atos impugnados, comunicando ao TCU, no prazo de quinze dias, as providências adotadas, nos termos dos artigos 262, caput, do Regimento Interno do TCU e 8º, caput, da Resolução-TCU 206/2007;
e.2) cadastre novos atos, livres das irregularidades apontadas, nos termos do artigo 262, §2º, do Regimento Interno do TCU;
e.3) informe aos interessados listados no item ‘c’ o teor do Acórdão que vier a ser prolatado, nos termos do artigo 4º, §3º, da Resolução-TCU 170/2004, alertando-os de que o efeito suspensivo proveniente de eventual interposição de recurso junto ao TCU não os exime da devolução dos valores indevidamente percebidos após a notificação, em caso de não provimento desse recurso;
e.4) encaminhe ao TCU, no prazo de trinta dias, comprovante da data de ciência do teor desta deliberação pelos interessados.
7.	De início, manifestamos anuência à proposta da Unidade Técnica, exceto em relação à legalidade dos atos de Clodoaldo Roque Dallajustina Bortoluzi, Dércio de Medeiros Guedes, Dioneia Garcia de Medeiros Guedes, Emir Candeia Gurjão, Fernando Antônio Campos, Flávio Gaudêncio de Queiroz, Gilberto Gino Alves, Helena Maria Paiva Baracuhy, Ivaldo Maciel de Brito, Jeconias Dantas Costa e Jorge Avelino Pereira.
8.	Isso porque, compulsando os documentos enviados pela UFCG observa-se que o tempo de serviço reconhecido judicialmente consistiria em tempo laborado em condições especiais, como celetistas, até 11/12/1990, com os acréscimos dos Decretos 53.831/1964, 83.080/1979 (peça 5, p. 23; peça 5, p. 53; peça 7, p. 30; peça 8, p. 13; peça 9, p. 45; peça 10, p. 29 e peça 12. p. 6; peça 11, p. 21; peça 7, p. 30; peça 12, p. 39) .
9.	O ato da Sra. Gelmires de Araújo Neves também apresenta averbação de tempo reconhecido judicialmente e está nas mesmas condições acima relatadas (peça 10. p. 48) . Registre-se que a oitiva enviada à interessada contemplou apenas a irregularidade relativa ao recebimento de parcela relativa a plano econômico de URP, no percentual de 26,05%.
10.	Observa-se que os interessados acima citados atuavam como professores ou em outros cargos da UFPB. Tais cargos não permitem presumir o exercício de atividades cujas atribuições envolvam risco para a saúde do servidor. No entanto, o cômputo do tempo ponderado decorreu de cumprimento de decisões judiciais.  
11.	Ao apreciar situação semelhante a tratada nestes autos, este Tribunal prolatou o Acórdão 6449/2015-TCU-Primeira Câmara, que restou assim sumariado (grifos inseridos) :
Pessoal. APOSENTADORIA. Acumulação de proventos decorrentes de cargos acumuláveis, na forma da constituição federal de 1988. Contagem ponderada de tempo de serviço prestado em condições insalubres. Ausência de certidão emitida pelo INSS ou de laudo oficial que comprove a existência de risco à integridade física do servidor. Reconhecimento do caráter especial da atividade exercida mediante decisão judicial transitada em julgado. Impossibilidade de determinação no sentido de que seja suprimida a contagem diferenciada. Ilegalidade do ato. Ciência. 1. É permitida a conversão ponderada de tempo de serviço prestado em condições de risco, perigosas ou insalubres pelo servidor que exerceu, como celetista, no serviço público, atividades dessa natureza, no período anterior à vigência da Lei 8.112/1990. No entanto, quando se tratar de cargo de natureza eminentemente administrativa, a referida contagem somente é admitida quando houver a apresentação de certidão emitida pelo INSS ou, alternativamente, de laudo oficial que efetivamente comprove a existência de risco à integridade física do servidor ou a presença de agentes nocivos à sua saúde no local de trabalho. 2. Diante da impossibilidade de que seja exigida a correção de determinada irregularidade, em razão da existência de sentença judicial protetiva, compete à Corte de Contas considerar ilegal o ato concessório e negar o seu registro, abstendo-se de determinar à unidade jurisdicionada que promova o saneamento da impropriedade, intelecção que preserva a independência e a autonomia do Tribunal de Contas da União, para, nos termos do art. 71, inciso III, da Constituição Federal de 1988, apreciar a legalidade dos atos sujeitos a registro, garantindo, ao mesmo tempo, o respeito à tutela judicial. 
12.	Contra essa deliberação foi interposto pedido de reexame. Porém, por meio do Acórdão 2538/2016-TCU-Primeira Câmara negou provimento ao recurso mantendo incólume a deliberação recorrida.
13.	Assim, diante da possibilidade de apreciação dos atos pela ilegalidade, e do fato de que Clodoaldo Roque Dallajustina Bortoluzi, Dércio de Medeiros Guedes, Dioneia Garcia de Medeiros Guedes, Emir Candeia Gurjão, Fernando Antônio Campos, Flávio Gaudêncio de Queiroz, Gilberto Gino Alves, Helena Maria Paiva Baracuhy, Ivaldo Maciel de Brito, Jeconias Dantas Costa, Jorge Avelino Pereira e Gelmires de Araújo Neves não foram ouvidos acerca da insuficiência na comprovação dos requisitos necessários para o cômputo ponderado de tempo de serviço laborado em condições especiais, qual seja, ter sido exercido como celetista, no serviço público, em atividades insalubres, penosas ou perigosas, no período anterior à vigência da Lei 8.112/1990, este representante do Ministério Público de Contas opina pela realização de oitiva, consoante o entendimento firmado no Acórdão 587/2011-TCU-Plenário, considerando que os atos foram enviados ao TCU há mais de cinco anos.
14.	Por fim, considerando o disposto no § 2º do art. 62 do Regimento Interno do TCU, na hipótese de não acolhida a proposta de oitiva acima, opina o MPTCU pela ilegalidade e negativa de registro daqueles atos.”
É o relatório.

Mauro Rocha Guedes (OAB/PB 12.557), representando José Ataíde da Silva

Procurador Rodrigo Medeiros de Lima.

PESSOAL. APOSENTADORIA. OITIVA PRÉVIA. CONTAGEM DE TEMPO PONDERADA RELATIVA A ATIVIDADE DE MAGISTÉRIO E OUTRAS. PERDA DE OBJETO DE ALGUNS DOS ATOS EM RAZÃO DO FALECIMENTO DOS INTERESSADOS. LEGALIDADE DE ALGUNS DOS ATOS SUBMETIDOS AO TCU. ILEGALIDADE DE DOIS ATOS. ENUNCIADO 106. NECESSIDADE DE REALIZAR A OITIVA PRÉVIA DE ALGUNS DOS SERVIDORES. DETERMINAÇÃO.

APOSENTADORIA (APOS)

Secretaria de Fiscalização de Pessoal (SEFIP).

Trata-se de processo de aposentadoria de servidores da Universidade Federal da Paraíba (UFPB) , posteriormente vinculados à Universidade Federal de Campina Grande (UFCG) , no mesmo estado. 
2. Constam dos autos vinte atos de aposentadoria, que receberam, inicialmente, proposta, formulada pela Sefip, de serem considerados prejudicados por perda de objeto, uma vez que dezoito dos atos concessórios referiam-se a inativos que não mais estavam vinculados à entidade onde originalmente ocorreu a inativação e os dois outros haviam falecido.
3. O Subprocurador-Geral Paulo Soares Bugarin concordou com a unidade técnica apenas no que se referia aos servidores falecidos. Quanto aos demais ex-servidores, o representante do Ministério Público observou que os efeitos financeiros das aposentadorias não haviam cessado, motivo pelo qual foi proposta diligência à UFCG para que esclarecesse alguns indícios de irregularidade, a saber: i) averbação de tempo de serviço em razão de justificação judicial e ii) pagamento continuado da URP de 26,05% (para a servidora Gelmires de Araújo Neves – ato de peça 43) .
4. Realizada a diligência e colacionados os documentos de peças 4 (fls. 5 a 58) , 5 a 12 e 13 (fls. 1 a 7) , a unidade técnica conclui que não existiria irregularidade na averbação dos respectivos tempos de serviço. Todavia, vislumbrou irregularidade no pagamento da URP para a inativa Gelmires de Araújo Neves e dos quintos judiciais para o inativo José Ataíde da Silva (no montante de R$ 9.533,13) .
5. Por esse motivo, foi promovida a oitiva dos interessados, que permaneceram silentes.
6. Em sua instrução final, a Sefip propôs que: a) fossem consideradas legais as aposentadorias desses servidores e legais as aposentadorias dos srs. Antonio Luiz Cabral, Carolina Pinheiro de Lucena, Clodoaldo Roque Dallajustina Bortoluzi, Dalmo Marcelo de Albuquerque, Dércio de Medeiros Guedes, Dioneia Garcia de Medeiros Guedes, Emir Candeia Gurjão, Fernando Antônio Campos, Flávio Gaudêncio de Queiroz, Gilberto Gino Alves, Helena Maria Paiva Baracuhy, Ivaldo Maciel de Brito, Jeconias Dantas Costa, e Jorge Avelino Pereira; b) fosse considerado prejudicado o exame do mérito dos atos dos srs. Alonso Ferreira de Amorim, Félix de Nole Pinheiro Brasil, Gilberto Firmino de Souza e José Cavalcanti de Araújo; c) fossem considerados ilegais os atos dos srs. José Ataíde da Silva e Gelmires de Araújo Neves.
7. O Ministério Público, desta feita representado pelo douto Procurador Rodrigo Medeiros de Lima, dissentiu da proposta da unidade técnica em relação aos srs. Clodoaldo Roque Dallajustina Bortoluzi, Dércio de Medeiros Guedes, Dioneia Garcia de Medeiros Guedes, Emir Candeia Gurjão, Fernando Antônio Campos, Flávio Gaudêncio de Queiroz, Gilberto Gino Alves, Helena Maria Paiva Baracuhy, Ivaldo Maciel de Brito, Jeconias Dantas Costa e Jorge Avelino Pereira, uma vez que o tempo de serviço reconhecido judicialmente “consistiria em tempo laborado em condições especiais, como celetistas, até 11/12/1990, com os acréscimos dos Decretos 53.831/1964, 83.080/1979 (peça 5, p. 23; peça 5, p. 53; peça 7, p. 30; peça 8, p. 13; peça 9, p. 45; peça 10, p. 29 e peça 12. p. 6; peça 11, p. 21; peça 7, p. 30; peça 12, p. 39) .”
8. O douto parquet também apontou irregularidade na averbação de tempo de serviço para a sra. Gelmires de Araújo Neves. 
9. Contudo, uma vez que os servidores não foram ouvidos por esse indício de irregularidade, o parecer propôs que o Tribunal promovesse a oitiva desses interessados para que tivessem a oportunidade de se manifestar sobre a insuficiência na comprovação dos requisitos necessários para o cômputo ponderado de tempo de serviço laborado em condições especiais na condição de ex-celetista até o advento da Lei 8.112/1990. 
10. Sucessivamente, caso não acolhida a preliminar, manifestou-se pela ilegalidade dessas concessões.
11. Acolho os pareceres em relação aos servidores Carolina Pinheiro de Lucena e Dalmo Marcelo de Albuquerque, que receberam proposta de serem considerados legais, bem assim em relação aos servidores, Alonso Ferreira de Amorim, Félix de Nole Pinheiro Brasil, Gilberto Firmino de Souza e José Cavalcanti de Araújo, cujos atos devem ser considerados prejudicados por perda de objeto. 
12. A apreciação do ato de concessão de aposentadoria ao sr. Antonio Luiz Cabral também deve ser considerada prejudicada, haja vista que o interessado faleceu em 2018, conforme revelou consulta ao Siape. 
13. No tocante aos servidores que obtiveram direito à contagem majorada de tempo de serviço até a publicação da Lei 8.112/1990, observo, de início, que a União não foi parte em nenhum dos processos, mas apenas o Instituto Nacional do Seguro Social (INSS) – para expedir a certidão de tempo de contribuição - e a UFPB – para fins de averbação.
14. Registro que é pacífica a jurisprudência do Supremo quanto à impossibilidade de converter tempo de aposentadoria especial de professor para fins de aposentadoria comum após a publicação da EC 18/1981.
15. Nesse sentido, transcrevo, em parte, a decisão monocrática da lavra do Ministro Gilmar Mendes no MS 33057/DF, julgado em 7/11/2017:
“No que se refere ao mérito da questão, não prosperam os argumentos do impetrante.
O Supremo Tribunal Federal, no julgamento do ARE-RG 703.550, de minha relatoria, DJe 21.10.2014, reafirmou jurisprudência para assentar a impossibilidade de conversão de tempo de serviço especial, pelo exercício da atividade de magistério, em comum, após a EC 18/81, nos seguintes termos:
‘Atualmente, o § 8º do art. 201 do texto constitucional dispõe que o professor que comprove exclusivamente tempo de efetivo exercício das funções de magistério na Educação Infantil e no Ensino Fundamental e Médio, terá reduzido em cinco anos o requisito de tempo de contribuição, para fins de aposentadoria no regime geral de previdência social.
 (…) 
Tal quadro permite concluir que a TNU decidiu a controvérsia em desacordo ao entendimento iterativo do Supremo Tribunal Federal, qual seja, a aposentadoria especial pressupõe o efetivo exercício dessa função, com exclusividade, pelo tempo mínimo fixado na Constituição da República. Assim, para fins de aposentadoria, não se permite a conversão do tempo de magistério em exercício comum’.
Esse entendimento – consistente na impossibilidade de conversão de tempo de serviço especial em comum para fins de aposentadoria – também é aplicado ao Regime Próprio de Previdência Social (RPPS) , por força do art. 40, § 12, da Constituição, conforme se verifica dos seguintes precedentes:
‘Agravo regimental no recurso extraordinário. Princípios do devido processo legal, do contraditório e da ampla defesa. Ofensa reflexa. Inexistência de direito adquirido a regime jurídico. Magistério. Aposentadoria. Tempo de serviço especial.
Conversão em tempo de serviço comum. Impossibilidade. Precedentes. 1. A afronta aos princípios do devido processo legal, da ampla defesa e do contraditório, dos limites da coisa julgada e da prestação jurisdicional, quando depende, para ser reconhecida como tal, da análise de normas infraconstitucionais, configura apenas ofensa indireta ou reflexa à Constituição da República. 2. É pacífica a jurisprudência da Corte no sentido de que, embora constitucional o instituto da estabilidade financeira, não há direito adquirido a regime jurídico, ficando assegurada, entretanto, a irredutibilidade de vencimentos. 3. É firme o entendimento da Corte de que, para efeito de aposentadoria, não é possível a conversão do tempo de magistério em tempo de exercício comum. 4. Agravo regimental não provido’. (RE 626.413-AgR, Rel. Min. Dias Toffoli, Primeira Turma, Dje 20.11.2014) ;
‘EMBARGOS DE DECLARAÇÃO NO RECURSO EXTRAORDINÁRIO COM AGRAVO. CONVERSÃO EM AGRAVO REGIMENTAL. CONSTITUCIONAL E PREVIDENCIÁRIO. MAGISTÉRIO. IMPOSSIBILIDADE DA CONVERSÃO DO TEMPO DE SERVIÇO ESPECIAL EM TEMPO DE SERVIÇO COMUM. PRECEDENTE. AGRAVO
REGIMENTAL AO QUAL SE NEGA PROVIMENTO’. (ARE 655.682-ED, Rel. Min. Cármen Lúcia, Primeira Turma, Dje 9.4.2012) ;
Assim, deve ser mantido o entendimento firmado pelo TCU, nos autos do Processo TC Processo 003.740/2011-0, no sentido da impossibilidade da contagem especial do período laborado em atividade de magistério mediante a aplicação da média ponderada para convertê-lo em tempo comum, por estar em consonância com a jurisprudência desta Corte.”
16. Pois essa é exatamente a situação do senhor Clodoaldo Roque Dallajustina Bortoluzi (inativado no cargo de Professor Titular em 30/10/1998) , que teve seu tempo de serviço de professor na UFPB, atual UFCG, exercido até 11/12/1990, acrescido de 40% (fl. 52, peça 4) , com base em decisão judicial (vide sentença na peça 5, fl. 23) . Excluídos os 7 anos, 1 mês e 18 dias acrescidos em razão da contagem ponderada, o interessado contaria com cerca de 29 anos e 8 meses de tempo de serviço, insuficientes para a inativação, em especial para aposentadoria com os proventos integrais.
17. Essa também é a situação da sra. Dioneia Garcia de Medeiros Guedes, Professora Adjunta, que se aposentou com proventos proporcionais ao tempo de serviço (27/30) em 1998, mediante o uso de tempo adicional de 3 anos, decorrente o acréscimo de 20% do tempo de magistério (tanto na Fundação Universidade Regional do Nordeste quanto da UFPB, conforme sentença de fls. 21/30 da peça 7) .
18. Situações similares são as dos srs. Emir Candeia Gurjão, Fernando Antônio Campos, Flávio Gaudêncio de Queiroz, Helena Maria Paiva Baracuhy, Ivaldo Maciel de Brito e Jorge Avelino Pereira.
19. Tendo em vista os indícios de ilegalidade, dos quais pode vir a resultar a negativa de registro dos atos de aposentadoria, deve-se realizar a oitiva dos interessados quanto ao cômputo majorado do tempo de magistério após o advento da EC 18/1981.
20. Já a senhora Gelmires de Araújo Neves aposentou-se no cargo de Engenheiro de Minas; o sr. Dércio de Medeiros Guedes, no cargo de Analista de Sistemas; Gilberto Gino Alves, no cargo de Técnico em Móveis e Esquadrias e o sr. Jeconias Dantas Costa, no cargo de Engenheiro Civil.
21. Tendo em vista que a profissão de engenheiro de minas, relacionada com o cargo ocupado pela sra. Gelmires de Araújo Neves, encontra-se no rol do Anexo II do Decreto 83.080/1979, entendo não haver irregularidade na averbação do tempo adicional, motivo pelo qual deixo de acolher a proposta do Ministério Público de renovar a oitiva da interessada. 
22. Observo que a profissão de engenheiro civil constava do Decreto 53.831/1964, mas deixou de ser abrangida pelo Decreto 63.230/1968. Contudo, o art. 1º da Lei 5.527/1968 estabeleceu que:
“Art 1º As categorias profissionais que até 22 de maio de 1968 faziam jus à aposentadoria de que trata do artigo 31 da Lei nº 3.807, de 26 de agôsto de 1960, em sua primitiva redação e na forma do Decreto número 53.831, de 24 de março de 1964, mas que foram excluídas do benefício por fôrça da nova regulamentação aprovada pelo Decreto nº 63.230, de 10 de setembro de 1968, conservarão direito a êsse benefício nas condições de tempo de serviço e de idade vigente naquela data.”
23. Assim sendo, a despeito de não constar do rol do Anexo II do Decreto 83.080/1979, o direito foi assegurado pela Lei 5.527/1968.
24. Logo, a aposentadoria do sr. Jeconias Dantas Costa pode ser registrada.
25. Considerando que a profissão de analista de sistemas não conta do citado anexo e tendo em vista que a União não foi parte do processo judicial com base no qual foi assegurado ao interessado o direito de averbar tal tempo na UFPB de forma majorada, acolho a proposta de oitiva do sr. Dércio de Medeiros Guedes, dada a possibilidade de este Tribunal vir a considerar seu ato de aposentadoria ilegal. 
26. Também acolho a proposta de realizar a oitiva do sr. Gilberto Gino Alves, por não ser possível, de plano, relacionar o cargo de Técnico em Móveis e Esquadrias com alguma das profissões constantes do Anexo II do Decreto 83.080/1979 ou do Decreto 53.831/1964.
27. Por fim, assiste razão aos pareceres no tocante ao ato de aposentadoria do servidor José Ataíde da Silva, que vem recebendo, a título de “quintos”, valor superior ao que faz jus. O interessado possui direito a 5/5 de FC 6, incorporados com base na Portaria MEC 474/1987. Portanto, deveria receber R$ 3.975,72 e não os R$ 9.533,17 que atualmente constam de seu contracheque.  
Feitas essas considerações, acolho a proposta constante do parecer do Ministério, exceto em relação à oitiva dos srs. Jeconias Dantas Costa e Gelmires de Araújo Neves, e VOTO por que este Tribunal adote a deliberação que ora submeto a este colegiado.  
TCU, Sala das Sessões Ministro Luciano Brandão Alves de Souza, em 7 de maio de 2019.
BENJAMIN ZYMLER 
Relator